【裁判字號】    88,重勞上更(一),3
【裁判日期】    900418
【裁判案由】    給付退休金
【裁判全文】
臺灣高等法院民事判決            八十八年度重勞上更(一)字第三號
      上  訴  人  華僑商業銀行股份有限公司
      法定代理人  戴立寧
      被上訴人    甲○○
右當事人間給付退休金事件，上訴人對於中華民國八十六年三月二十六日臺灣臺北地
方法院八十五年度重訴字第二號第一審判決提起上訴，經最高法院第一次發回更審，
本院判決如左：
    主      文
原判決命上訴人給付部分，及該部分假執行之宣告，暨除確定部分外訴訟費用之裁判
均廢棄。
右廢棄部分，被上訴人在第一審之訴及假執行之聲請均駁回。
第一審（除確定部分外）、第二審及發回前第三審訴訟費用由被上訴人負擔。
    事      實
甲、上訴人方面：
  一、聲明：
    (一)第一審判決不利上訴人部分廢棄。
    (二)右廢棄部分，被上訴人在第一審之訴暨假執行及訴訟費用負擔之聲請均駁回。
    (三)第一審廢棄部分之歷審訴訟費用由被上訴人負擔。
  二、陳述：除與原判決（及發回前本院判決）記載相同者外，補陳：
    (一)被上訴人因受記大過三次免職之懲處，業經上訴人常董會第二十一次會議決議
      ：「予以免職，退休金不發」，故被上訴人無退休金請求權：
      １按上訴人為金融機構，依行政院勞工委員會之公告，係於八十六年五月後納
        入勞動基準法（下簡稱勞基法）適用行業之內，被上訴人於八十五年四月間
        申請退休，該時尚未適用勞基法有關退休金之規定，而應適用兩造間之僱傭
        契約及相關規章，包括「華僑商業銀行人事管理規則」第十三章、「華僑商
        業銀行員工獎懲施行準則」，並依上訴人核發之「離職人員通知書」記載之
        注意事項（條件）辦理。
      ２被上訴人提出自願退休之申請後，上訴人於八十五年六月十八日以（85）僑
        銀總人字第一四八九號之「離職人員通知書」核定被上訴人之退休申請案：
        「自八十五年六月三十日起生效；應發給退休金新台幣六、○七六、八二○
        元。但附帶規定（注意事項）：退休金應俟原營業單位主管任內責任確定後
        發給；退休金及勞保金存於本行者，給予年息百分之十之優惠利率，惟如轉
        任他行時，取消該項優惠利率及其他優惠條件」。嗣上訴人檢討被上訴人自
        願退休申請案期間，查明被上訴人任職台南分行經理期間辦事疏失，違反規
        章，發生重大違規逾放款情事，計有(1)「麻豆大金城」三十三戶分戶貸款案
        （含董鍾玉案）；(2)鄭本源、鄭華宗及鄭陳玉梅案；(3)謝莊秀里案；(4)玨成
        實業有限公司案；(5)緻緯織帶實業股份有限公司；(6)陳源案；(7)吳水德等三
        十二戶違逾戶案；(8)建侖實業股份有限公司、華締精密實業股份有限公司案
        ，及(9)真工機械股份有限公司案等九個貸放款個案，案經上訴人於八十五年
        十月十一日第十五屆常董會第二十一次會議決議：「記三大過予以免職，退
        休金不發，沖抵本行損失」：八十五年十月十八日（85）僑銀秘字第一○五
        號函知被上訴人。
      ３按上開各項人事管理規章乃兩造間僱傭契約內容之一部分，尤其離職人員通
        知書所載注意事項，更係規範被上訴人退休金請求權之要件（生效日、金額
        及條件等）。詎原判決認為該離職人員通知書注意事項第二項後段「退休金
        應俟原任營業單位主管任內責任確定後發給」之條件，係兩造間僱傭契約內
        容一部分之變更，苟非得被上訴人之同意，對被上訴人不生效力，依此判斷
        ，則僱主對受僱人考核獎懲之權利基礎將喪失無遺，設有某公司職員發生重
        大違規行為致生損害於公司，但在公司尚未為懲處之前，自請退休，依原判
        決理論，該公司豈非毫無追懲折減其退休金之權利？原判決又就同一離職人
        員通知書注意事項之第三項有關退休金之「存款優惠利息」，認為係兩造有
        關退休金之約定內容，對上訴人有拘束力。惟按上開發給被上訴人離職通知
        書之注意事項第二項及第三項，性質上均係有關被上訴人退休及退休金之條
        件，規定屬性相同，位階相同，通知方法相同，詎原判決卻認定其一為上訴
        人之單方的意思通知，另一則為兩造合意之約定，歧異兩極，不能自圓其說
        。
      ４依上訴人之「人事管理規則」第一百零七條規定：「退休金應一次發給之，
        惟現任營業單位經理人員自請退休時，應於三個月前提出申請」，上開規定
        退休金發給之方法採一次給付，而不採每年或每月逐次給付之制度，並非謂
        一經申請退休即可取得退休金，被上訴人就此條文之見解顯有誤認。上訴人
        於八十四至八十五年間發覺被上訴人涉有放款違失情事時，即將伊調離台南
        分行經理職位，並進行調查，在調查結果尚未結案之前，被上訴人即申請退
        休，此時上訴人尚未完成相關調查及懲戒程序，但退休為個人當然之權利，
        不能剝奪，且為不損害被上訴人權益，故上訴人乃一方面先暫准其退休，但
        明定應俟被上訴人責任確定後方可發給退休金，因此於八十五年六月十八日
        僑銀總人自第一四八九號離職通知書上除註明自八十五年六月三十日退休生
        效及退休金六、○七六、八二○元外，特於注意事項第二點後段加註：「退
        休金應俟原任營業單位主管任內責任確定後發給」，明確規定退休金之給付
        ，須待被上訴人於原任營業單位主管任內責任確定後發給。此一條件乃退休
        金給付之停止條件，文義至明。嗣上訴人於調查及懲戒程序完成後，於八十
        五年十一月十三日以僑銀總人字第二四四五號函通知上訴人其於台南分行經
        理任內，辦理授信業務有重大違失，造成上訴人重大損失，依員工獎懲施行
        細則第七條第四項有關「其他重大違失，導致嚴重損失者」之懲處規定，記
        三大過免職。此一處分係按上訴人工作規章及所附退休金給付條件辦法，並
        未違反兩造間契約內容包括人事管理規則第一百零七條之規定，上訴人根本
        未變更給付退休金的要件。
      ５復按被上訴人歷審主張上訴人為被上訴人免職處分時伊業已申請退休，非在
        職期間之行員，無人事管例規則第一百零九條「行員『在職期間』其因故免
        職或未滿第一○五條第一、第二兩款所規定之年限而自行辭職者，均不適用
        本辦法之規定」之適用云云。第按懲戒本身與懲戒之執行係屬二事，本件上
        訴人記三大過免職之處分雖係在被上訴人已申請退休之後，免職處分之本身
        仍然具有效力，否則如行員於違章行為尚未被查明確定之前即申請退休，因
        退休如符年資條件即為當然權利，不能不准；而准予退休時亦不能不核算退
        休金，此際若因准予退休而違失情形尚未調查確定，即謂上訴人不能為免職
        處分，必須按核算退休金給付退休金，則僱主不但對受僱人考核獎懲之權利
        基礎喪失無遺，更啟違失職守者僥倖避過、巧取利益之門。故參照公務員懲
        戒辦法，上訴人於被上訴人申請退休依章核准後，俟調查確定後再為追懲處
        分，以保障上訴人之權益，並無不合。
      ６上訴人發給被上訴人離職通知書後，經過五個月餘，被上訴人均未異議，足
        證被上訴人就退休金應俟任內確定後發給一節，亦知係按章行事，並無所謂
        變更僱傭契約條件之情事。
    (二)被上訴人得請求之退休金亦經上訴人合法抵銷：
      １上訴人退休前任職台南分行經理六年餘，與上訴人間為委任關係，就放款業
        務違反上訴人之規章，未盡善良管理人之注意義務，有逾越規定之權限而有
        重大過失，致上訴人受有重大損害，上訴人得依民法第五百四十四條第一項
        及第一百八十四條第一項前段規定，對被上訴人行使損害賠償請求權。依「
        中華民國銀行公會會員徵信準則」第三十七條之規定，依此準則基於誠信原
        則及一般慣例所作之徵信報告，事後雖發生瑕疵，應免除責任；相對而言，
        如徵信程序未基於誠信原則或一般慣例為之者，即不得免除其責任。
      ２按放款債權是否得予確保全數收回，攸關銀行經營良窳，且影響國家金融體
        系至鉅，主管機關財政部、中央銀行或銀行公會乃依銀行法、中央銀行法等
        法律及其子法公布「中華民國銀行公會會員徵信準則」、「銀行授信業務分
        層授權標準劃分準則」、「台北市銀行公會徵信與授信業務聯繫要點」及其
        他相關子法或行政函令，上訴人依上開規定，因而對於授信案件之處理、經
        理權限放款額度擔保品之處理、關係戶授信風險管理、擔保品處理程序規定
        、授信戶之信用調查程序、不動產鑑估程序、徵信程序及對個人授信之限制
        、短期授信債權之確保、自耕地提供擔保之限制、信用貶落借款人授信、授
        信條件之變更、退票之徵信、追蹤考核、授信程序、房屋購置暨修繕貸款之
        業務、抵押權塗銷內部程序、國內即期信用狀業務及擔保品估價及放款業務
        ，訂有82.3.1僑銀總審查字0341號函、授信案件分層授權準則、82.7.30(82
        ）僑銀總審查字第1463號函、擔保品處理辦法（曾修正）、78.12.15授信規
        則、業務手冊授信業務篇、徵信業務篇、79.4.27授信暨投資政策要點第伍
        篇授信業務、82.11.15(82）僑審管字第2264號函、72.12.16開發國內即期
        信用狀作業處理辦法、82.11.15(82)僑銀總審查字第2264號函、房屋購置暨
        修繕貸款辦法，上訴人訂有81.9.21(81)僑銀總審查字第164 7號函之規定及
        72.12.16開發國內即期信用狀作業處理辦法等，使上訴人之內部放款程序有
        所依據。被上訴人為上訴人台南分行經理，掌管該分行一切事務，對於該行
        授信案件擁有否准之權利，如承辦人員對於授信案件之處理有錯誤之處，被
        上訴人應盡監督之責，對承辦人員處理缺失予以糾正，以維上訴人債權之安
        全，而非係橡皮圖章對授信案件之內容完全視而不見；縱使承辦人員未注意
        於此，被上訴人擔任分行經理，並於相關文件上竟未盡此一監督責任，遽予
        用印核准放款，豈可將所有責任推由下屬承擔？本件被上訴人違法違規各案
        中，違反上訴人授信、徵信規定之種種違規行為，如：准許以不得為擔保品
        之自耕地辦理抵押權設定，未向借戶徵提具體營運計劃書，就營運（或投資
        ）狀況、資金用途及償還計劃詳實分析（鄭華宗案、鄭本源案、鄭陳玉梅案
        ）；未合併計算關係戶授信金額而分別計算，以避免超過其經理權限（華締
        實業公司案）；未依規定向聯合徵信中心查詢授信戶財務狀況、支票退補記
        錄即是否有逾催情形等情形，未側面調查成交價格之真實性，亦未調查鄰近
        一般成交價格以資比較（陳源案）；對於信用貶落、借款人之授信，不得續
        予貸放（玨成公司案，緻緯織帶公司案）；不動產鑑估表之時價評估依據，
        僅記載「依附近地段土地成交價鑑估」，未明確記載參考依據（謝莊秀里案
        ）；被上訴人對上訴人核定之分行經理放款額度，被上訴人不得推諉不知，
        不論被上訴人故意或過失違法核貸（謝莊秀里案）；購置房屋之目的與修繕
        貸款之借款用途顯然不同，本件應不予核貸（吳水德等九戶案）；塗銷抵押
        權未簽請總行核准，不得遽以核准（真工機械公司案）；擔保品之土地分區
        使用屬於工業區，不得依一般標準估價（麻豆大金城案）。被上訴人身為分
        行經理，對於上開授信規範不能推諉，造成授信品質不良，導致上訴人無法
        收回債權而發生逾催，被上訴人顯然未盡其善良管理人之注意義務，除應負
        上訴人公司行政上懲處責任外，對上訴人亦應負損害賠償責任。
      ３上訴人之行員因故被懲戒時，依上訴人當時之規定，係於年終時扣發年終獎
        金，即申誡一次扣百分之五，記過一次扣百分之十。被上訴人指稱黃明輝已
        於八十五年一月一日退休，則上訴人有何理由給付黃明輝退休金，而不給付
        退休金；並稱其他人員均僅扣幾千元之小額年終獎金，何獨獨扣發被上訴人
        全部高達六百餘萬元之年終獎金云云，顯然錯誤，蓋黃明輝於八十五年一月
        一日退休，上訴人嗣後始檢討各項違反規章及發生重大逾催之情事，故上訴
        人雖對黃明輝懲處，惟至八十五年十二月三十一日始懲處，因黃明輝早已領
        取退休金，上訴人因而無法扣除其年終獎金，況黃明輝僅有申誡及書面警告
        各乙次，與被上訴人係被記三大過免職不同，自不可併論。
      ４中央存款保險股份有限公司於八十九年十一月六日函復鈞院，並檢附八十二
        年至八十六年間（八十三、八十四及八十五年）辦理之三次檢查報告中關於
        授信業務部分資料及相關金融法規影本，包括：
        (1)八十三年金檢報告（編號：830095）部分：
          第5-(3)頁第一行記載：「辦理鄭本源、鄭華宗中擔放共計19,500千元於
            83.7展期時未對提供之擔保品辦理重估，並查明擔保品之現況，而逕沿
            用81.5之『不動產鑑估表』，與該行擔保品處理辦法內容未符，已面請
            注意改善。」
          第5-(3)頁記載：「2.核貸作業方面：(1)對借戶以『投資週轉』名義申貸
            之授信案件，多側重擔保品之鑑估，未向借戶徵提具體營運（或投資）
            計劃書，就其營運（投資）狀況、資金用途及償還計劃詳實分析，以匡
            計其資金需求：：：如鄭本源、鄭華宗（共申貸中擔放19,  500千元，
            同一擔保品）：：：授信審核作業有欠審慎。
          第5-(3)頁記載：「2.核貸作業方面：(3)辦理由永暉建設公司興建之工業
            用廠房、宿舍『麻豆大金城』分戶貸款，於82.5完工，82.12核貸37 戶
            計157,430千元（基準日餘額133.092千元），經查有下列缺失：Ａ估價
            時，僅於鑑價表上填註『依附近地段交易價格評估』，未洽徵各戶之買
            賣契約書以為鑑價核貸之參考依據。Ｂ貸放後部分借戶繳息有由該建設
            公司或其關係企業代為集中支付之情事，如83.1由永暉建設帳項支付賴
            龍淵等戶利息（轉帳作現金處理）。Ｃ各延滯繳息戶中多有徵提永暉建
            設公司負責人林俊男及董事郭俐俐為保證人，惟卷查票信資料，該二人
            均有退票記錄，徵信時未予註明以為核貸之參考。」
          第5-(4)頁記載：「(5)辦理玨成實業有限公司（基準日餘額短擔放：6,8
            00千元，短放26,236千元）及其關聯戶真工機械工業（股）公司（基準
            日餘額短放15,887千元）授信案，經查該二戶80及81年度會計師皆未參
            與盤點存貨，而持保留意見，且皆有鉅額資金流入關係人之情事，如
            81.12.32玨成實業應收關係人款項王寬宜（董事）等三戶計38,332千元
            ；真工機械應收關係人款項王寬惠（董事）等三戶計21,000千元。顯見
            該企業財務制度不健全，而授信案審核時未詳予調查分析評估其風險，
            仍予核貸無擔保授信，經查該二戶目前均已到期延滯，核貸作業有欠嚴
            謹。」
          第5-(5)頁記載：「3.放款事後管理方面：(1)依該行作業手冊，對重要授
            信戶，至少每六個月填報『重要授信追查報告表』，對一般授信戶，則
            每年至少實施一次追蹤管理，並於每月底填具月報表送總行審查，惟經
            查該分行僅辦理重要授信追蹤工作，對一般戶則未按月辦理。上述『對
            重要授信追查報告表』中，該行僅就借戶基本資料、授信情形及擔保物
            抵押權設定情形列入追蹤項目，未將借戶資金用途、營運及財務狀況列
            入查核項目，應請研議改善。
        (2)八十五年金檢報告（編號： 850084）部分：
          第5-(3)頁記載：「6.依該行『擔保品處理辦法』規定：農業區、山坡地保
          育區僅得作為副擔保品；數人公同共有，而全部共有人不能為擔保品之提
          供人者，不得作為擔保放款之擔保品。惟卷查鄭本源（中擔放5,50 0千元
          ）、鄭華宗（中擔放14,000千元），所徵擔保品均為數人共同持有，且未
          徵其他共有人為共同連保人，明顯違反內部規定，應請確實遵循內部作業
          規定辦理。」
      ５按銀行業備抵呆帳僅係會計作帳之問題，與實際上被上訴人過失行為所造成
        上訴人之損害無涉，此有如被害人受有保險給付時，加害人亦不能免除其損
        害賠償責任同理，被上訴人所為之主張，顯不足採。
      ６綜上所述，被上訴人之前開重大過失，造成上訴人嚴重損害，依七十七年十
        一月一日最高法院七十七年度第十九次民事庭會議決議，被上訴人應負債務
        不履行及侵權行為損害賠償責任。被上訴人已被記三大過免職，並無退休金
        請求權，縱認被上訴人有此退休金請求權，上訴人亦得以上述損害賠償請求
        權主張抵銷，故被上訴人請求給付退休金，顯無理由。
  三、證據：除援用原審（及發回前本院前審）提出者外，補提：
    (一)華僑商業銀行人事管理規則第十三章影本；
    (二)華僑商業銀行員工獎懲施行準則影本；
    (三)華僑商業銀行離職人員通知書；
    (四)台南分行甲○○先生專案表；
    (五)華僑銀行人評會提案表；
    (六)台南分行違逾授信戶檢查意見彙整表；
    (七)八十五年十月十八日（85）僑銀秘字第一○五號函影本；
    (八)八十五年十一月十三日（85）僑銀總人字第二四四五號函影本；
    (九)華僑銀行逾期放款轉列催收款項專案檢查報告第85︱027號影本；
    (十)華僑商業銀行八十二年三月一日（82）僑銀總審查字第○三四一號函影本；
    (十一)華僑商業銀行授信案件分層授權準則影本；
    (十二)民國八十二年三月一日僑銀總審查字第0341號函影本；
    (十三)上訴人公司授信篇─放款業務、作業程序流程圖影本；
    (十四)上訴人台南分行83.12.30(八三）僑銀南營字第一三九號函影本；
    (十五)上訴人84.1.27（84）僑銀總審管字第○二一二號函影本；
    (十六)上訴人84.2.16（84）僑銀總審管字第○三四五號函影本；
    (十七)上訴人台南分行85.12.27（八五）僑銀南營字第二○○號函影本；
    (十八)上訴人86.2.5（86）僑銀董字第○五九號函影本；
    (十九)上訴人86.2.5（86）僑銀董字第○五八號函影本；
    (二十)上訴人86.4.2（86）僑銀董字第一三二號函影本；
    上訴人86.9.8（86）僑銀董字第三三二號函影本；
    台灣台南地方法院八十九年度重訴字第三九○號損害賠償事件於九十年一月四
      日下午二時十分之言詞辯論筆錄影本；
    （附表一）：華締精密實業股份有限公司、建侖實業股份有限公司案違規放款詳
                細說明表；
    （附表二）：陳源案違規放款詳細說明表；
    （附表三）：謝莊秀里案違規放款詳細說明表；
    （附表四）：鄭華宗案違規放款詳細說明表；
    （附表五）：鄭本源案違規放款詳細說明表；
    （附表六）：鄭陳玉梅案違規放款詳細說明表；
    （附表七）：玨成實業有限公司案違規放款詳細說明表；
    （附表八）：緻緯織帶實業股份有限公司案違規放款詳細說明表；
    （附表九）：吳水德案違規放款詳細說明表；
    （附表十）：真工機械股份有限公司案違規放款詳細說明表；
    （附表十一）：麻豆大金城案違規放款詳細說明表等為證。
乙、被上訴人方面：
  一、聲明：
    (一)上訴駁回。
    (二)第二審及發回前第三審訴訟費用由上訴人負擔。
  二、陳述：除與原判決（及發回前本院判決）記載相同者外，補陳：
    (一)本件勞工退休金不宜為被抵銷之客體：
      １退休金制度係社會安全制度，帶有濃厚之公益目的，其本質可否及適宜為被
        抵銷之債權，顯有疑問，參酌公務員退休法第十四條規定意旨，應不適宜為
        抵銷之客體；行政院勞工委員會八十一年九月三十日台八十一勞動三字第三
        一二００號函釋亦明示：「勞工退休金乃勞工長期工作後由雇主發給以維持
        退休生活之費用，故退休金請求權依其性質應不得讓與、抵銷、扣押或擔保
        」，故前審認為本件退休金不得為抵銷之標的，並無不當。維護社會安全為
        司法之重要任務，就退休金可否扣押、抵銷等，在法律已有明文規定之情況
        下，法官固可機械性適用法律而為不得扣押、抵銷之裁判，於法律無明文規
        定之情形，法官尤應本其職責，運用解釋法律職權，透過相關法條及請求權
        本質之探求，以適用、類推適用或準用等法律解釋，確保社會安全，而不宜
        以勞基法第五十八條沒有類似公務員退休法第十四條或勞基法第五十六條不
        得扣押、抵銷等規定明文為由，即認定退休金可以扣押、抵銷，置社會安全
        於不顧。查勞動基準法第五十八條固無如公務員退休法第十四條退休金不得
        扣押、抵銷等之明文，惟如前所述，勞動關係最高機關於八十一年間即已作
        成解釋，認勞工退休金本質上不得扣押、抵銷等，顯然退休金本質上是否合
        於抵銷等，已非無疑。究竟勞工退休金可否抵銷自當進一步探究，而不能以
        勞基法第五十八條無不得抵銷之明文，即機械性地判斷認定可以抵銷。
      ２被上訴人認勞工退休金不得抵銷之理由如下：
        (1)查閱勞動基準法之立法資料，立法者並無勞工退休金不同於其他退休金（
          如公務員退休金）而可以扣押、抵銷之認知及意思，甚至由當時勞基法草
          擬及主管機關內政部次長許新枝先生關於退休準備金部分之發言，可以推
          知內政部立法原意是主張退休金不可以扣押、抵銷。
      (2)民法第三百卅四條係規定債之性質不能抵銷者，不得抵銷，並非規定不得
          抵銷之債以法律有明文規定者為限，故不能抵銷之債權應以債之性質為斷
          ，不以法律有明文規定不得抵銷者為限，故參酌民法第三百三十四條立法
          說明舉扶養義務為性質上不得與他種債務抵銷之例觀之，勞工退休金債權
          亦有類似之社會安全考量，自應認為勞工退休金之債權性質上不適宜供抵
          銷。從而，經由法律解釋，可依民法第三百三十四條規定，認為勞工退休
          金債權屬該條所稱債之性質不能抵銷之債權。
        (3)與勞工退休金性質相同之公務員退休金及勞保老年給付，依公務員退休法
          第十四條及勞工保險條例第廿九條規定均不得扣押、抵銷，可見退休金債
          權應屬民法第三百三十四條所稱之不得抵銷之債權。勞基法第五十六條就
          勞工退休準備金已明定不得扣押、抵銷等，其立法目的係為確保員工於退
          休時能獲得退休金，僱主依勞基法規定所提撥之退休準備金係專供員工請
          領退休金之用，且於勞工退休時由勞工提出請領退休金之要求，經審核合
          於退休規定後由該提撥單位之退休準備金監督委員會核可，並自準備金中
          撥出給付退休員工。因此，勞基法第五十六條所稱不得抵銷，自係指提撥
          單位不得以對退休員工有債權為由對退休員工主張之退休金請領權主張抵
          銷而言。因此，勞工退休金請求權不得扣押、抵銷雖非規定於第五十八條
          ，但因已規定於第五十六條，其結果亦與公務員退休法第十四條及勞保條
          例第廿九條規定同即不得抵銷。
      (4)退休金係工資之延長，勞基法第廿六條明定「雇主不得預扣勞工工資作為
          違約金或賠償費用」，則雇主自不能以對勞工之賠償請求權主張與其退休
          金給付義務相抵銷。
    (二)另意思表示有錯誤者，表意人固得依民法第八十八條規定撤銷之，惟其前提為
      意思與表示之間有齟齬不一致，且以非因表意人之過失所致者為限。本件上訴
      人致被上訴人之離職人員通知書除其注意事項二、外，係欲對被上訴人為之，
      已對被上訴人為之，當事人無錯誤；且依上訴人人事管理規則規定核准被上訴
      人之退休申請，標的物及法律行為亦無錯誤（依人事管理規則應予核准，有何
      錯誤？），則上訴人所為意思與所為表示之間並無齟齬不一致之處，自無意思
      表示錯誤可言？退步言之，若有任何錯誤，亦因自被上訴人提出退休申請至核
      准其間長達二個月，迄退休生效之日則長達二個半月，上訴人係經仔細審查後
      准許予被上訴人退休，如有任何錯誤，亦係出於上訴人過失所致，則依民法第
      八十八條第一項規定，上訴人不得主張撤銷，故上訴人撤銷核准被上訴人退休
      及給付退休金之意思表示，為無理由。
    (三)被上訴人並無任何疏失致造成上訴人損害之行為，上訴人自無可供抵銷之標的
      ：
      １被上訴人自民國五十八年九月十一日起即受僱於上訴人銀行，至八十五年四
        月，服務年限已逾二十五年，依上訴人銀行人事管理規則第一○五條第二款
        「任職二十五年以上者」得申請退休之規定辦理自請退休，上訴人銀行並於
        八十五年六月十八日簽發離職人員通知書，准被上訴人退休之申請，並於同
        年月三十日起生效。上訴人銀行同時於前揭通知書上核定「應發給被上訴人
        退休金新台幣六百零七萬六千八百二十元整」。未料上訴人銀行於被上訴人
        離職後數月非但未發給退休金，尚且於八十五年十一月十三日先以僑銀總人
        字第二四四五號函通知被上訴人：「於任職台南分行經理任內，辦理授信業
        務核有重大違失，造成上訴人重大損失，依員工獎懲施行細則第七條第四項
        「其他重大違失，導致嚴重損失者」懲處，記大過三次免職云云，但對於懲
        處之詳細內容則迄未正式通知被上訴人，復於同日以僑銀總人字第二四四六
        號函通知被上訴人，因被上訴人被記大過三次免職，退休金不發，沖抵本行
        損失等語，並以被上訴人任台南分行經理任內放款有違失，上訴人受有損害
        為由，據以抵銷被上訴人得向上訴人領取之退休金，惟上訴人並未舉證以實
        其說。
      ２臺灣臺北地方法院檢察署有關梁柏薰案之起訴書，並未指摘台南分行之放款
        有違失之處，調查局及檢察官於偵辦過程中亦從未傳訊被上訴人，足可反證
        被上訴人任職台南分行期間無違失行為，上訴人之抗辯純係為脫免其退休金
        給付義務，與事實不符，顯不足採。另上訴人以同一理由另案起訴請求被上
        訴人負損害賠償責任，業經臺灣高等法院台南分院駁回上訴人之請求在案，
        足見被上訴人任職期間無任何違失行為。
      ３上訴人於處理被上訴人之懲戒事件時，係上訴人於被上訴人退休後片面為之
        ，未給予被上訴人答辯機會，殊非誠信。況被上訴人之退休生效日期為八十
        五年六月三十日，上訴人之懲戒提案日期為八十五年七月三日，故上訴人之
        懲戒案提案在被上訴人退休之後，依上訴人之人事管理規則第一百零九條規
        定無所謂免職之問題，且上訴人為免退休金給付義務，而湊數予被上訴人懲
        戒處分，否則何以全部懲戒處分加總之結果正好三大過？從上訴人每年均作
        歷行稽核檢查，如發現有異常或特殊狀況會作「專案」抽核檢查，上訴人所
        指被上訴人違規放款案件，早經上訴人公司之總行於例行稽核檢查時均認無
        重大疏失，並未給予相關人員任何懲處，亦可證被上訴人各該貸款案件並無
        缺失，上訴人自不得於被上訴人聲請退休後，再以該等貸款為逾放貸款而對
        被上訴人為懲戒處分，而主張被上訴人應負損害賠償責任。
      ４再銀行貸款本質上即有風險，故有逾期放款係銀行業之本質使然，因此不能
        以有逾期放款即認定被上訴人有缺失應負賠償責任。甚且貸款當時，被上訴
        人為上訴人公司台南分行經理，並非基層主辦人員，被上訴人僅有監督義務
        而已，自不應負賠償責任。又金融機關採行分層負責，客戶授信資料並非由
        被上訴人負責先行調查客戶之信用度（包括有無退票或拒絕往來等）及查估
        客戶所擬提供之不動產價值（例如至現場查勘不動產現況，並予繪圖估價）
        ，再將調查結果以書面記載詳實，層層交予上級主管按所載內容核閱批示，
        以決定是否准予放款，在此分層負責制度之下，放款授信資料之調查是否詳
        實，記載內容是否真實，應由基層承辦人員負責，上級主管人員僅對於授信
        資料內容而為批示負責，倘授信資料有任何虛偽不實，應由負責授信之基層
        承辦人員負責，絕非由身為台南分行經理之被上訴人負責，否則每件放款授
        信資料如均要由被上訴人親身調查，甚至到現場查勘建物現狀，何須放款基
        層承辦人員擔任。另被上訴人僅對基層承辦人員作書面警告、申誡處分，未
        對有關貸款人員免職處分，亦未對相關人員追償，為何獨對被上訴人為免職
        處分，並欲就被上訴人應得之退休金主張抵銷？且上訴人之承辦玨成公司案
        、麻豆大金城案疏失人員黃明輝於八十五年一月一日退休，上訴人給付退休
        金與黃明輝，為何不給付退休金與被上訴人。另其他人員僅扣幾千元之小額
        年終獎金，則何以獨扣發被上訴人全部高達六百餘萬元之年終獎金？顯見上
        訴人履行債務顯不合誠信原則。
      ５被上訴人否認自身有任何直接違失行為，亦否認上訴人有因逾放款案件受有
        實際損害（其中緻緯織帶公司案已完全受償），上訴人縱有損害，該損害亦
        與被上訴人之違失行為間有任何因果關係，均應由上訴人負舉證責任，被上
        訴人迄今仍未能舉證以實其說。
    ６自上訴人提出之中央存款保險公司八十三年十二月五日所附上訴人台南分行
        業務一般檢查報告觀之：第一頁摘要第四行：「八十二年度稅前純益八十六
        百萬元：：：經營績效尚佳。本次檢查該分行（即台南分行）各項業務辦理
        情形，大致良好：：：」；第4-(1)頁 (六)記載：「本次檢查該分行存款業
        務，經查均能依其內部制定之業務手冊操作，辦理情形大致良好」等語，足
        見台南分行之業務於八十三年底檢查當時經評定為績效佳，各項業務情形良
        好，均能依其內部制定之業務手冊操作，則上訴人何得於事後再指摘被上訴
        人有違規行為？尤其銀行業承辦貸款放款業務，本質上即有高度風險，上訴
        人何能於貸放款風險發生時，即要求被上訴人賠償，而棄置上述四個年度共
        二億五千萬元之稅前純益於不顧？再依同前報告第5-(8) 頁四、(二)記載檢
        查基準日（八十三年九月三十日）備抵呆帳餘額五四、八三七千元、(三)明
        載：「：：：檢查基準日該分行帳列備抵呆帳尚足以彌補可能遭受之損失（
        損失為四四、七二五千元）」，即上訴人縱因各逾放案件受有損害仍有備抵
        呆帳（備抵呆帳原本即係為因應貸放款難以回收之風險而設）足以彌補全部
        損失。
    ７且上訴人所指摘被上訴人之違規行為，大部分於檢查當時均已知悉，但當時
        均只建議「請檢討改善」等（如上訴人所謂鄭華宗等案未向借戶徵提營運計
        劃書、未辦理重估等，見上開附件三第1頁二、(一)、第5-(3)頁 (3)；如對
        一般戶未按月辦理追蹤工作，未將借戶資金用途、營運及財務狀況列入查核
        項目，見上開附件三第5-(5) 頁3.(1)(2)），並未給予任何人懲處，甚或於
        檢查當時認定並無任何疏失完全符合規定（如對所謂同一人及同一關係人授
        信之限制，認為完全符合規定，見上開附件三第5-(2)頁 (五)），則上訴人
        怎能於事後再指摘被上訴人有違規行為？事後再對被上訴人懲處？上訴人所
        為實顯非誠信，亦無理由。
  三、證據：除援用原審（及發回前本院前審）提出者外，補提：
    (一)行政院勞工委員會八十一年九月三十日台八十一勞動三字第三一二００號函；
    (二)內政部次長許新枝之開會發言；
    (三)民法第三百三十四條立法說明；
    (四)勞動基準法第五十六條立法理由；
    (五)臺灣高等法院臺南分院八十七年度重上字第一０九號民事判決；
    (六)上訴人之帳戶管理員作業準則等為證。
丙、本院依職權函中央存款保險股份有限公司查詢有關上訴人臺南分行於八十二年至
    八十六年間之授信業務失職之事宜。
    理      由
一、被上訴人起訴主張：伊自五十八年九月十一日起受僱於上訴人，上訴人於八十五
    年六月十八日發給離職人員通知書，准許伊自同年六月三十日退休，並核定伊可
    請領退休金六百零七萬六千八百二十元。詎伊於退休離職後，上訴人非但未發給
    退休金，竟於同年十一月間以：伊任職上訴人台南分行經理期間內，辦理授信業
    務有重大違失，造成上訴人重大損失，應記大過三次免職云云為由，拒發系爭退
    休金與伊，惟上開免職處分係基於莫須有之理由，且在准許伊退休之後，對伊自
    不生效力，爰基於上訴人制定之「人事管理規則」第一百零七條規定，請求判令
    被上訴人如數給付退休金，及自八十五年七月一日起至清償日止按週年利率百分
    之十計算之利息（原審判決上訴人應如數給付上開數額退休金，及自八十五年十
    二月十二日起按週年利率百分之十計算之利息，就原審駁回部分，被上訴人並未
    聲明不服而告確定）。
    上訴人則以：被上訴人向伊申請自願退休，惟當時就被上訴人擔任台南分行經理
    任內之責任尚未查定，故伊雖准許被上訴人退休，但在系爭離職通知注意事項二
    已載明「系爭退休金應俟原任營業單位主管任內責任確定後發給」，被上訴人接
    到系爭離職通知對於上項注意事項並無異議，足見兩造已合意退休金應俟被上訴
    人之責任確定後始發給。其後經伊查明被上訴人確有違規核貸之行為，致伊受有
    損害，伊之人評會決議將被上訴人記大過三次免職，故伊撤銷前開給與被上訴人
    退休金之意思表示，伊自毋庸給付退休金與被上訴人。縱認伊應給付退休金與被
    上訴人，因因被上訴人在台南分行經理任內未盡善良管理人之注意義務，超貸款
    項，致伊受有損害，伊爰基於民法第五百四十四條第一項及同法第一百八十四條
    第一項等規定對被上訴人行使損害賠償請求權，並以此債權供與前開退休金債務
    抵銷等語，資為抗辯。
二、查被上訴人自五十八年九月十一日起受僱於上訴人，至八十五年四月間服務已超
    過二十五年，被上訴人爰依上訴人之「人事管理規則」第一百零五條第二款規定
    申請自願退休，上訴人嗣於八十五年六月十八日簽發「離職人員通知書」准許被
    上訴人退休，並於通知書上核定：「一自同年六月三十日起生效。二應發給被上
    訴人退休金新台幣0000000元」等事實，業據被上訴人提出上訴人之「人
    事管理規則」第一百零五條第二款、離職人員通知書附卷可稽（原審卷第十、十
    一頁），並為上訴人所不爭，應堪信為真實。
三、又上訴人其後拒絕給付上開數額之退休金與被上訴人，以：被上訴人在任職台南
    分行經理時，辦理授信業務有違失，造成伊之損害，伊於八十五年九月四日第六
    次人評會決議將被上訴人記大過三次免職，依人事管理規則第一百零九條規定，
    伊毋庸給付系爭退休金與被上訴人云云置辯，固提出上訴人之人評會提案表、
    僑銀總人字第二四四五號函為憑（本院卷第八四、八五頁、原審卷第十二頁）。
    惟查：
  (一)被上訴人自五十八年九月十一日起受僱於上訴人，嗣自七十九年二月七日至八十
    五年三月十七日擔任上訴人臺南分行經理職務，再自八十五年三月十八日起調任
    為上訴人之總行專門委員，派駐於逾期放款處理中心，上訴人對所屬行員定有「
    人事管理規則」等情，業據兩造一致陳述在卷，並有上訴人八十五年三月八日（
    八五）僑銀總人字第０六一八號任免人員通知書、人事管理規則等附卷可考（原
    審卷第七五頁、第四八至六六頁），而被上訴人申請退休時，銀行從業人員尚非
    勞基法之適用範圍，足認：於被上訴人申請退休時，兩造間屬民法上之僱傭關係
    ，惟於被上訴人其前擔任上訴人臺南分行經理職務時，則屬民法上之委任關係甚
    明；針對兩造間之法律關係，胥以上訴人制定之「人事管理規則」規範，若有人
    事管理規則未規定之事項，即依民法之相關規定予以規範。
  (二)上訴人辯稱：伊已於八十五年九月四日人評會決議將被上訴人記大過三次免職云
    云。惟查上訴人於「離職人員通知書」上，准許被上訴人於八十五年六月三十日
    退休，是兩造間之僱傭關係於被上訴人退休日即八十五年六月三十日終止，其後
    被上訴人已不具備上訴人受僱人之職務身分，則上訴人於法律性質上自無從再予
    「免職」可言。再觀之「人事管理規則」第七十六條：「行員（含試用人員）有
    左列情事之一者，酌予懲戒：：：」、第八十七條：「行員解職分：當然解職、
    辭職、停薪留資、停職、資遣、免職六種」、第一百零九條「行員在職期間因故
    免職：：：者，均不適用本辦法之規定」等規定，益徵上訴人係針對在職員工（
    包含試用人員）進行懲戒，懲戒的對象不包括業已離職或退休之前行員在內，故
    上訴人於被上訴人退休後所為之免職懲戒處分，對被上訴人無從發生效力。而本
    件上訴人並不具備公務員身分，自無公務人員任用法及公務員懲戒法之適用，故
    上訴人所辯：公務員懲戒程序不因公務員本人離職而停止，懲戒處分不因被懲戒
    者離職而歸於無效，被上訴人已遭伊免職，不得請求退休金等節，均非可採。
四、本件上訴人另以：伊於被上訴人申請退休時，對其經理任內辦理業務所生之責任
    是否有疏失，尚屬不知，嗣經查明並經人評會作成決議，始知悉被上訴人有重大
    疏失，故上訴人於離職人員通知書上所為核發被上訴人退休金之意思表示，顯有
    錯誤，爰依民法第八十八條規定撤銷一節。經查上訴人因懷疑被上訴人在台南分
    行經理任內涉有違失，而於八十五年三月八日發佈人事命令將被上訴人調任為總
    行專門委員，業據上訴人承認在卷（重勞上卷第二七頁）；再觀上訴人提出之「
    華僑銀行逾期放款轉列催收款項專案檢查報告」多件（重勞上卷第六一至九七頁
    ），檢查日期多在八十四年九月二十五日，少部分在八十五年二月間，其內就被
    上訴人之違失事實詳細敘述，顯見於被上訴人申請退休前，上訴人對於被上訴人
    之違失事實已多所認識，且對於被上訴人應負之責任具體有徵，惟上訴人竟仍於
    八十五年六月十八日之離職人員通知書上核准被上訴人於同年六月三十日退休，
    與民法第八十八條「表意人若知其事情即不為意思表示者，表意人得將其意思表
    示撤銷」之要件有所未合，故上訴人以錯誤為由，撤銷准許被上訴人退休之意思
    表示，殊不足採。
五、上訴人再以：伊於離職人員通知書上「注意事項」註記：「二特予保留載明該退
    休金應俟原任營業單位主管任內責任確定後發給」等字，被上訴人於收受函件後
    從無異議，可見雙方已就退休金俟被上訴人責任確定後始發給達成意思表示合致
    等語置辯。經查：
  (一)上訴人之「人事管理規則」第一百零七條（原審卷第六三頁）雖規定：「退休金
    應一次發給之，惟現任營業單位經理人員自請退休時，應於三個月前提出申請」
    等語，此僅規範上訴人應一次發給退休金，不得分次給付，以及規範營業單位經
    理人員自願退休時應於三個月前申請等事宜，並非針對上訴人發給退休金之給付
    期予以規範；再遍觀此規則中，亦無有關退休金給付期之約定。
  (二)兩造就退休金之給付期並無約定，審酌上訴人就退休金之給付有無慣例？經查：
    上訴人就行員退休金之核發作業程序，係自該核准退休人員於離職人員通知書上
    所載之退休生效日後，填寫華僑商業銀行離職（辭職、停薪留資）人員移交簽證
    單申請退休金，上開移交簽證單由各個相關部門簽章並轉呈總經理核定後，由人
    力資源處發函通知職工退休基金管理委員會、會計處、總務處及退休人員，而職
    工退休基金管理委員會接獲上開通知後，經由該會主任委員核准用印，始由退休
    職工基金管理委員會將退休金款項撥入退休人員設於上訴人之退休金專戶，自撥
    入之日起，退休金款項始以年息百分之十計息；惟自填寫移交簽證單申領退休金
    至退休金款項撥入退休金專戶之天數，因公文往返難以掌握，並無確定時間等情
    ，有上訴人提出之陳報狀在卷足憑（原審卷第九九頁反面），本院審酌與社會常
    情相符，被上訴人復未予以爭執，應堪信為真實。足認：上訴人之行員退休金，
    須待退休職工基金管理委員會核准後始核撥，並無特定具體之給付期。
  (三)本件上訴人於八十五年六月十八日之離職人員通知書上之「注意事項」註記之「
    二：：：退休金應俟原任營業單位主管任內責任確定後發給」，已將上訴人前開
    給付行員退休金之「待退休職工基金管理委員會核准」慣例予以變更，此種僱傭
    條件之變更，應得被上訴人之同意始可。上訴人雖以：被上訴人收受後迄未表示
    異議，應認業已同意云云，惟按所謂默示之意思表示，係指表意人之舉動或其他
    情事，足以間接推知其效果意思者而言，若單純之沈默，除有特別情事，依社會
    觀念可認為一定意思表示者外，不得謂為默示之意思表示，最高法院二十九年上
    字第七六二號判例明揭此旨。上訴人並未舉證證明被上訴人有任何舉動或情事，
    足認被上訴人對於上開退休金給付慣例之變更有默示之同意，自不得以被上訴人
    單純沈默遽認為已默示同意，故被上訴人所辯，亦不可採。
六、又查上訴人於八十五年六月十八日核發之「離職人員通知書」之「注意事項」中
    另載明：「三自願退休人員所領退休金及勞保部分依規以年息百分之十計算，退
    休人員如轉任金融同業服務，退休金之儲存於事實發覺日起取銷優惠利率，改按
    一般存款利率計息：：：」云云，再參酌上訴人陳述：退休職工基金管理委員會
    將退休金款項撥入退休人員設於上訴人之退休金專戶，自撥入之日起退休金款項
    始以年息百分之十計息（原審卷第九九頁反面）等情，足知：上訴人之行員於退
    休後，若將退休金存入退休人員設於上訴人之退休金專戶者，則自存入之日起，
    上訴人給予比一般存款利率優惠之利率（百分之十）計息，此與包含上訴人在內
    之銀行業者以掛牌方式表明一般客戶之存款利率，二者法律性質並無不同，均係
    金融業者對於客戶所為消費寄託之要約引誘，仍須待被上訴人之退休金核撥存入
    帳戶、上訴人並予接受時，始得認為兩造就款項以優惠利率利息計息成立新的消
    費寄託關係，達成意思表示合致；易言之，於上訴人之退休金尚未存入被上訴人
    之帳戶前，雙方並未達成以優惠利率計息之新的消費寄託意思表示合致。本件被
    上訴人之退休金並未存入設於上訴人之退休金專戶內，此為兩造所不爭，依前所
    述，兩造間新的消費寄託關係並未成立，則被上訴人請求上訴人給付自八十五年
    七月一日依優惠利率即百分之十計算之利息，即屬無據。至於本件上訴人應給付
    被上訴人退休金，因屬未定確定給付期之債務，應自被上訴人催告上訴人給付後
    翌日起負有給付「遲延利息」之責任，核與此處之「優惠利息」性質上顯然不同
    ，惟因本件被上訴人係請求依前開離職人員通知書三計算優惠利息，並非請求上
    訴人給付遲延利息，在此應予辨明。
七、依上所陳，被上訴人於八十五年六月三十日退休，上訴人即應給付伊核定之退休
    金六百零七萬六千八百二十元予被上訴人。惟本件上訴人主張：被上訴人於任職
    臺南分行經理任內，未盡善良管理人之注意義務超貸款項，致伊受有損害，爰基
    於民法第五百四十四條第一項及同法第一百八十四條第一項等規定對被上訴人行
    使損害賠償請求權，以此債權供與前開退休金債務抵銷等語；被上訴人則以：本
    件勞工退休金為工資之延長，為保障被上訴人之生活，退休金性質自不可供抵銷
    云云抗辯。是故，兩造爭執之重點在於：本件被上訴人得對上訴人主張之退休金
    請求權，得否供抵銷？
  (一)按抵銷之要件有四：當事人須互負同種標的之債務、雙方之債務須均已至清償期
    、依債務性質及法律准許其抵銷、當事人未預先表示反對之意思，若有一要件不
    備，即不得主張抵銷，此觀民法第三百三十四條規定甚明。本件雙方主張互負金
    錢債務，均已至清償期，且兩造均未預先反對抵銷，則應予考慮：本件被上訴人
    之退休金請求權，於債務性質及法律上得否准許抵銷？
  (二)針對退休金之本質，學說上有認為是工資之延付，亦有認為是雇主之贈與或獎勵
    等各種說法，不一而足。本件被上訴人於八十五年六月三十日退休時，因銀行從
    業人員尚非勞基法適用範圍，是被上訴人並非適用勞基法之勞工，其與上訴人間
    僅係民法上之僱傭關係，則縱認為如被上訴人所述退休金之本質乃工資之延付，
    惟遍觀民法僱傭關係之條文，並無受僱人之報酬不得供抵銷之規定，若認為退休
    金之本質乃雇主之贈與或獎勵，則受僱人之退休金更無不得供抵銷之理。又銀行
    從業人員於被上訴人退休後，成為勞基法之適用範圍，是否應類推適用勞基法之
    規定？惟查銀行業並非勞基法第三條第一項所列第一款至第七款之行業，於被上
    訴人退休時又非同項第八款授權中央主管機關指定之事業之一，自無從將銀行業
    類推適用為勞基法之適用範圍，此舉顯然違反委任立法之原則；退步縱認銀行業
    得類推適用勞基法之規定而予保障，惟勞基法第五十六條第一項及第六十一條第
    二項僅規定就勞工退休準備金及勞工受領職業災害補償之權利不得抵銷，對於勞
    工請領退休金之權利，亦無禁止抵銷之明文。
  (三)依上說明，本件被上訴人得向上訴人請領退休金之權利，於債務性質及法律上均
    無不得供抵銷之情事，則上訴人以其他金錢債權據以主張抵銷，自無不可。
八、本件上訴人提出附表一至附表十一（本院證物，外放），列明被上訴人未依規定
    審核貸款致伊受有損害，爰基於民法第五百四十四條第一項及同法第一百八十四
    條第一項等規定對被上訴人行使損害賠償請求權，並以此供與前開退休金債務抵
    銷等語，本院茲就其中附表十一予以審酌如下：
  (一)本件被上訴人於七十九年二月七日至八十五年三月十七日任職上訴人臺南分行經
    理職務，該時兩造間為委任關係，而被上訴人受有報酬，依民法第五百三十五條
    後段之規定，被上訴人自應以善良管理人之注意義務程度處理委任事務。就被上
    訴人之經理職務權限及內容，上訴人定有「華僑商業銀行業務手冊」、「華僑商
    業銀行授信規則」、「華僑商業銀行授信案件分層授權準則」、「華僑商業銀行
    擔保品處理辦法」作為規範準繩，依其中「授信案件分層授權準則」第三條規定
    ：「授信權限各項授權適用於各種授信，各級主管對授權範圍內之授信案件，應
    依其權限逕行核定，並應依據金融主管機關法令規章及本行規定切實擔負審核之
    責」，足見：被上訴人於職掌範圍內應負審核之責任，就基層承辦人員依規定有
    未作、不足或錯誤之事項，被上訴人應命補充及糾正，至於被上訴人應如何盡其
    審核之善良管理人注意義務，自應觀察上開手冊、規則及辦法為斷。
  (二)查上訴人之臺南分行於八十二年十一月承辦由永暉建設股份有限公司興建之廠房
    、宿舍「麻豆大金城」分戶貸款，並於同年十二月核貸三十七人之事宜中，鑑估
    人員林賢宗、會同鑑估人員黃景星及帳戶管理員黃榮輝就貸款戶林福順、黃國瑋
    、林天香、黃秀鳳、陳芙蓉、陳林森等人之不動產鑑估表上（上訴人於九十年一
    月八日提出之附表十一後附證物，外放）「土地時價評估依據」欄填載：「依附
    近地段交易價格評估，每坪約在八萬至十二萬之間」，並因而鑑估土地為每坪十
    一萬元等字，惟其後並未提出評估每坪土地為十一萬元之客觀依據，亦未實際洽
    徵各戶之買賣契約書作為鑑價核貸之參考依據。而實際上參酌購買戶黃秀鳳、陳
    芙蓉之預定土地買賣契約書（上訴人於九十年一月八日提出之附表十一後附證物
    ，外放），即可知買賣實際成交之價格每坪不到十一萬元，則本件鑑估人員對於
    核貸之土地估價有未予個別斟酌、估價偏高之過失。雖證人黃榮輝於上訴人另案
    向被上訴人請求損害賠償事件（臺南地方法院八十九年度重訴字第三九０號）中
    證陳：「土地的部分依買賣合約書計算：：：本件麻豆大金城是整批來借款，依
    買賣合約上記載最高十二萬元，最低為八萬元」、「因為整批貸放，所以就統一
    價格，因為十一萬元是大部分的土地買賣價格，所以就決定每坪十一萬元計算」
    等語（筆錄見本院卷(二)第七三頁），惟上訴人承作貸款，將來於個案中是否得以
    完足受償債權，應按個案具體認定，否則無從控管個案承貸之風險。按上訴人之
    「擔保品處理辦法」第四條「擔保品之估價及放款值之核估標準」第一項第四款
    ：「時價評估：(1)參考鄰近地段之行情或實際成交價格」，雖然參考鄰近地段行
    情及實際成交價格均為評估方法之一，惟以何者為宜，仍應視具體情況依客觀依
    據予以評斷，前開鑑估人員及帳戶管理員未說明依據遽以認定土地每坪十一萬元
    ，似嫌率斷；負有書面審核責任之被上訴人自應命鑑估人員、帳戶管理員提出依
    據予以補充或更正，惟被上訴人並未為之，率予核貸款項，堪認有未盡注意之能
    事，而有過失。
  (三)又按工業建築物之估價按其所屬地區各種建物估價標準之百分之八十核估，業據
    上訴人制定之「擔保品處理辦法」第四條「擔保品之估價及放款值之核估標準」
    第二項第二款第六點規定甚明。查本件「麻豆大金城」之土地使用分區為工業區
    ，建物用途為廠房、辦公室、宿舍，已據承辦人員於不動產鑑估表上記載明確，
    惟本件鑑估人員及帳戶管理員於鑑估建物價值時，並未按上開規定核估。雖帳戶
    管理員黃榮輝於另案中證陳：「建物部分只依照構造是ＲＣ或其他構造估定一坪
    是多少錢，不考慮建物的坐落位置是否為廠房」、「這些房屋我認為不是工業用
    建物，可以供居住，所以不用再打八折鑑估」云云（本院卷(二)第七三、七四頁）
    ，惟本件建物用途既已載明為廠房、辦公室，為何本件非屬工業建築物，未見承
    辦人員於不動產鑑估表上說明理由，逕行認定本件與一般建築物相同估價，顯與
    前開擔保品處理辦法中之規定有違，有所疏漏；負有書面審核責任之被上訴人，
    自應就此予以糾正，惟被上訴人疏未為之，應認有過失。
  (四)再依上訴人之「授信規則」第五條規定：「客戶向本行申請授信時，應就借保人
    之信用：：：先做詳密之徵信調查，認為妥實時始予辦理」；另上訴人之「業務
    手冊」授信業務篇第二章第二節「徵信」第二條規定：「借款人及保證人徵信：
    (二)借款人及保證人是否有過退票記錄或為拒絕往來戶。(三)保證人資力」。查本件
    承貸戶多人之保證人為林俊男，而林俊男於八十二年七月二十日、八月十日、八
    月十六日個人即有支票存款大額退補，其後同年十月五日、十一月十一日及十一
    月十七日亦有退票之情事，有上訴人於八十二年十二月二十四日之查覆資料在卷
    可參（上訴人九十年一月八日附表十一後附證物，外放），足見：上訴人臺南分
    行於核貸時，保證人林俊男之資力已有不足之情事，此種情事對於上訴人評估保
    證人之信用攸關重大。本件貸款之帳戶管理員黃榮輝未依照規定查詢保證人林俊
    男之退票紀錄，亦未於核貸資料中附具保證人林俊男之退票紀錄查詢單，顯有疏
    漏；負有書面審核責任之被上訴人自應命承辦人員予以查詢補充，惟被上訴人亦
    疏未為之，亦有未盡注意之能事。
  (五)另上訴人之臺南分行於承作本件貸款之授信事宜時，因有上開各項過失存在之情
    ，亦經中央存款保險股份有限公司於年度金融檢查報告中指摘綦詳，業據本院函
    調檢查報告在卷可參（本院卷(一)第二八七頁）。因被上訴人於審核本件貸款案件
    時，未依規定命承辦人員補充或予以糾正，致上訴人未能正確評估准許核貸之款
    項數額逕予核貸，堪認被上訴人未盡善良管理人之注意義務，使上訴人承受較高
    之未得完足清償債權之風險，此係就個案各別認定，與上訴人台南分行之年度績
    效是否良好、備抵呆帳是否足以彌補全部損失均無涉。又查本件貸款戶其後有十
    五人未依約按期清償債務，雖經上訴人求償及強制執行，迄今仍受有二千零七十
    九萬四千八百五十六元本金及利息、違約金之損失（各借款人尚欠金額詳如本院
    卷(一)第二五四頁所示，上訴人對於各購買戶之債權憑證附於八十八年十一月十九
    日附表十一後附證物，外放），此損害與上訴人臺南分行未能正確評估貸款數額
    間具有相當因果關係，足堪認定。
  (六)被上訴人雖辯稱：本件乃購屋貨款，受不動產景氣下跌而影響，應屬商業貸款之
    風險，徵信資料縱有問題，亦與被上訴人無關；保證人林俊男縱被列為拒往戶，
    未經承辦人員於資料上記載，被上訴人有何疏失？上訴人未對基層承辦人員懲處
    ，亦無求償，單對被上訴人拒付退休金，顯然不符誠信原則云云。惟查銀行承作
    貸款，本質上確有其風險存在，此適足以彰顯出金融業者於核貸前，詳細徵信借
    款人、保證人之資力及正確評估擔保品價值之重要性，若承辦人員已盡其徵信及
    評估之途，負有書面審核責任之經理即被上訴人已盡其審核之責，則其後縱有債
    務未得完全受償之情，亦與承辦人員及被上訴人之責任無涉；惟被上訴人疏未督
    導命承辦人員補充或更正相關資料，逕予核貸，上訴人其後有未能受償之損失，
    尚難謂與被上訴人之不作為無相當因果關係，被上訴人自應就其過失依民法第五
    百四十四條第一項規定負損害賠償責任。至於上訴人就臺南分行承辦本件貸款事
    宜之行員，作何種懲戒處分、是否有處分不一或失衡之情事，乃上訴人懲戒權之
    行使；另上訴人是否向承辦人員求償，亦係其權利之行使，均非本院所得置諱。
    故被上訴人所辯各節，均非可採。
  (七)如前說明，被上訴人於審核「麻豆大金城」貸款事宜時，有前述未盡善良管理人
    注意義務之情事，致上訴人受有二千零七十九萬四千八百五十六元本金及利息、
    違約金之損失，上訴人依民法第五百四十四條第一項規定請求被上訴人應負損害
    賠償責任，有其依據，並以此損害賠償債權與前開退休金債務據以抵銷，洵屬正
    當。又上訴人雖於另案即臺南地方法院八十九年度重訴字第三九０號案件中，請
    求被上訴人就上開「麻豆大金城」之核貸負損害賠償責任，惟按被告對於原告起
    訴主張之請求，提出抵銷之抗辯，祗須其對於原告確有已備抵銷要件之債權即可
    ，至原告對於被告所主張抵銷之債權曾有爭執，或被告已另案起訴請求，均不影
    響被告抵銷權之行使，最高法院六十七年台上字第一六四七號判例明揭此旨，故
    本件上訴人雖於另案起訴請求被上訴人就「麻豆大金城」核貸案負損害賠償責任
    （臺南地方法院八十九年度重訴字第三九０號），因該件訴訟至本件言詞辯論終
    結前尚未判決，則依上開說明，本院仍得審酌上訴人於附表十一提出供抵銷之損
    害賠償債權有無理由，附此說明。
九、綜上所述，被上訴人基於上訴人制定之「人事管理規則」第一百零七條規定，雖
    得請求上訴人給付退休金六百零七萬六千八百二十元，惟因被上訴人擔任臺南分
    行經理任內未盡善良管理人注意義務，致上訴人受有損失二千零七十九萬四千八
    百五十六元，上訴人以此損害賠償債權與前開退休金債務予以抵銷殆盡之抗辯，
    為有理由。從而，被上訴人請求上訴人給付上開數額之退休金，及自八十五年七
    月一日起按週年利率百分之十計算之利息，均屬無據，應予駁回，其假執行之聲
    請亦失所附麗，應併予駁回。原審判命上訴人給付上額退休金及自八十五年十二
    月十二日起按週年利率百分之十計算之利息，並為假執行之宣告，自有未洽，上
    訴論旨指摘原判決不當，求予廢棄改判，為有理由，本院就被上訴人於第一審此
    部分之請求及其假執行之聲請均予駁回。
十、本件結論已臻明確，則兩造其餘攻擊防禦方法核與結論不生影響，爰不一一論述
    。
十一、據上論結，本件上訴為有理由，依民事訴訟法第四百五十條、第七十八條，判
      決如主文。
中      華      民      國    九十      年      四      月      十八    日
                                  民事第四庭
                                      審判長法  官  李  瓊  蔭
                                            法  官  楊  豐  卿
                                            法  官  林  金  吾
右正本係照原本作成。
如不服本判決，應於收受送達後二十日內向本院提出上訴書狀，其未表明上訴理由者
，應於提出上訴後二十日內向本院補提理由書狀（均須按他造當事人之人數附繕本）
上訴時應提出委任律師或具有律師資格之人之委任狀；委任有律師資格者，另應附具
律師及格證書及釋明委任人與受任人有民事訴訟法第四百六十六條之一第一項但書或
第二項（詳附註）所定關係之釋明文書影本。
中      華      民      國    九十      年      四      月      十九    日
                                            書記官  張  淑  芳
附註：
民事訴訟法第四百六十六條之一（第一項、第二項）：
對於第二審判決上訴，上訴人應委任律師為訴訟代理人。但上訴人或其法定代理人具
有律師資格者，不在此限。
上訴人之配偶、三親等內之血親、二親等內之姻親，或上訴人為法人、中央或地方機
關時，其所屬專任人員具有律師資格並經法院認為適當者，亦得為第三審訴訟代理人
。


司法院資訊處製作；財團法人民間司法改革基金會備份。
